【裁判字號】    90,簡上,66
【裁判日期】    921020
【裁判案由】    異議之訴
【裁判全文】
臺灣嘉義地方法院民事判決  九十年度簡上字第六六號
    上  訴  人    甲○○
    訴訟代理人    黃焜河
                  黃聰明
    被上訴人      嘉義市政府
    法定代理人    陳麗貞
    訴訟代理人    楊漢東律師
    複  代理人    林彥百律師
                  陳培芬律師
右當事人間第三人異議之訴事件，上訴人對於中華民國九十年五月十五日本院嘉義簡
易庭八十九年度嘉簡更字第一號第一審判決提起上訴，本院判決如左：
    主      文
原判決廢棄，發回臺灣嘉義地方法院嘉義簡易庭。
    事      實
本件不經言詞辯論而為判決，兩造之聲明及陳述均不予記載。
    理      由
一、本件上訴人於原審主張：坐落嘉義市○○○段三四七之一號（重測後為同市○○
    段八六八號）土地上房屋即門牌號碼嘉義市港坪里港坪六十號（整編後為同市○
    ○路一六五巷五八號，下稱系爭房屋）係上訴人之父黃清福於民國（下同）四十
    四年間所建，為黃清福所有，嗣黃清福於七十三年十月二十一日死亡後，依法自
    應由繼承人即上訴人及訴外人黃桂、黃聰明、黃再枝、黃永助、黃增雄、鄭黃彩
    鑾、楊黃雅真、賴茂榮、黃俊賢與黃俊男等十一人共同繼承，且因繼承人等迄今
    尚未辦理遺產分割手續，因此，系爭房屋所有權應屬上訴人等十一名繼承人公同
    共有。又系爭房屋之「磚木造廚房」建築物部分（即如附圖所示Ａ部分，面積為
    二十六平方公尺，重測後為二十一平方公尺，以下簡稱系爭Ａ部分），雖為黃聰
    明及呂菊花夫妻於七十四年三月間雇工修繕，惟該項修建行為所花費之材料動產
    ，依民法第八百十一條規定及一物一物權之原則，自應歸屬系爭房屋所有人所有
    ，亦即本件上訴人及其他全體繼承人等十一人所公同共有，況本件占有系爭土地
    上屬於執行標的之系爭房屋，除了局部係黃聰明及呂菊花夫妻所修建之系爭Ａ部
    分外，尚有一部分係上訴人之父黃清福於四十四年間起造而使用迄今的「臥室」
    建物部分，更足證系爭房屋所有權屬上訴人等十一人公同共有。上訴人為徵求系
    爭房屋之公同共有人全體十一人對於本件訴訟之同意，於八十八年十二月二十八
    日個別以嘉義福全郵局第三七四號、第三七五號、第三七六號、第三七七號、第
    三七八號及第三七九號存證信函，函知除明示同意本件訴訟之黃桂，黃聰明外之
    其他全體公同共有人，詢以「倘有不同意，請於本函到一週內，向本人為意思表
    示」之結果：黃再枝、黃永助、黃增雄、楊黃雅真、鄭黃彩鑾五人於八十八年十
    二月三十一日共同以嘉義福全郵局第三八三號存證信函回覆不同意本件訴訟；另
    賴茂榮、黃俊賢、黃俊男未回覆，經以電話亦無從聯絡，亦屬事實上無法得其同
    意。系爭房屋既是上訴人等十一人公同共有，則被告僅以黃聰明為當事人起訴拆
    屋交地，即非適法，故本院八十六年度執字第五四八○號強制執行事件，竟將系
    爭Ａ部分誤認係黃聰明單獨所有，而欲執行拆屋交地，顯係錯誤，爰依強制執行
    法第十五條規定，提起本訴等語。
二、原判決則以：原審法院於八十九年六月二十日言詞辯論期日，依職權命上訴人在
    二十日內陳報「賴茂榮及黃俊賢是否同意本件起訴」之情形，惟上訴人未提出「
    本件起訴已得賴茂榮及黃俊賢同意」或「賴茂榮及黃俊賢反對本件起訴」之主張
    及證據。而以上訴人既以公同共有人中之一人名義提起之本件訴訟，卻未提出佐
    證證明「本件起訴『已得公同共有人中之賴茂榮及黃俊賢同意』、『公同共有人
    中之賴茂榮及黃俊賢反對本件起訴』或『事實上無法得公同共有人中之賴茂榮及
    黃俊賢同意』」之情為真正。復因賴茂榮及黃俊賢現尚分別居住於台北縣蘆洲市
    ○○街及嘉義市○○路之戶籍地址，且原審法院於八十九年五月三十一日所發之
    八十九年六月二十日期日通知書亦經其二人分別於同年六月一日蓋章簽收無誤，
    有戶籍謄本及送達證書各二份在卷堪憑，是認本件起訴並無「事實上無法得其二
    人同意」情形。援以民法第八百二十八條規定，公同共有物之處分，及其他之權
    利行使，應得公同共有人全體之同意。及公同共有人中之一人或數人得公同共有
    人全體之同意起訴者，其同意之事實，固不必以文書證之，然亦須有其他佐證足
    以證明其事實之存在，始得認為當事人之適格（最高法院三十九年臺上字第三一
    八號判例參照）等意旨，認本件上訴人之訴欠缺當事人適格，難認為合法，即在
    法律上為顯無理由，而不經言詞辯論，逕以判決駁回之。
三、按「公同共有權利之行使，如事實上無法得公同共有人全體之同意時，如該事實
    上無法同意者以外之公同共有人已全體同意，由其中之一人或數人行使權利，苟
    不予准許，則其權利將永無行使之可能，是應解為其得行使其公同共有物之權利
    ，始合法理」；「公同共有物權利之行使，固應得公同共有人全體之同意，但事
    實上有無法得全體公同共有人同意之情形時，如有對第三人起訴之必要，為公同
    共有人全體之利益計，僅由事實上無法得其同意之公同共有人以外之其他公同共
    有人單獨或共同起訴，要不能謂其當事人之適格有欠缺」；「公同共有人對於第
    三人就共有物為本於所有權之請求，乃保全公同共有物之行為，苟部分公同共有
    人反對其他公同共有人起訴，此與事實上無法得全體公同共有人同意無殊，為保
    護全體公同共有人利益計，如僅由同意起訴之公同共有人為原告逕行起訴，自難
    因之認其當事人適格有所欠缺」（最高法院八十四年度台上字第一０一三號裁判
    要旨、八十五年度台上字第一０五九號裁判要旨、八十六年度台上字第三０六０
    號裁判要旨參照）。經查：
    （一）本件上訴人之被繼承人黃清福之繼承人計有上訴人、訴外人黃桂、黃聰明
          、黃再枝、黃永助、黃增雄、鄭黃彩鑾、楊黃雅真、賴茂榮、黃俊賢與黃
          俊男等十一人共同繼承等情，有上訴人所提繼承系統表、戶籍謄本等在卷
          可稽。
          １、其中繼承人黃永助、黃再枝、黃增雄、楊黃雅真、鄭黃彩鑾五人，曾
              發存證信函，表明不同意上訴人本件訴訟之提起，此有存證信函一份
              可憑（本院八十九年度嘉簡更字第一號卷宗第二十四頁）。
          ２、其中繼承人黃桂、黃聰明二人，曾書立同意書表示同意上訴人提起本
              件第三人異議之訴在案，復有渠等所書立之同意書一份在卷可稽（本
              院八十八年度簡上字第一０九號卷宗第十六頁）。
          ３、其中繼承人黃俊賢、黃俊男二人亦曾發存證信函，表明不同意上訴人
              本件訴訟之提起，復有存證信函一份附卷足參（本審審卷第十六頁）
              。
          ４、至於繼承人賴茂榮部分，上訴人已於八十九年六月二十二日寄發存證
              信函，詢問其是否同意上訴人提起本件訴訟，而賴茂榮並已於電話中
              表明不同意上訴人提起本件訴訟等情，已據上訴人提出存證信函及其
              回執（本審卷第一五三、一五四頁）、錄音帶及其譯文（本審卷第一
              三三、一三四頁）等件為證，復為被上訴人所不爭執，自堪信為真實
              。
    （二）則依前所述，被繼承人黃清福之繼承人除本件上訴人外，均已分別具體表
          示同意或不同意上訴人提起本件訴訟自明，則上訴人為本件訴訟之提起，
          依前揭法文及判例說明，自非當事人不適格。
四、按第一審之訴訟程序有重大之瑕疵者，第二審法院得廢棄原判決，而將該事件發
    回原法院，但以因維持審級制度認為必要時為限，民事訴訟法第四百五十一條第
    一項定有明文，且依同法第四百三十六條之一第三項之規定，上開規定於簡易訴
    訟程序事件之第二審上訴程序中準用之。而所謂因維持審級制度之必要，係指當
    事人因在第一審之審級利益被剝奪，致受不利之判決，須發回原法以回復其審級
    利益而言（最高法院八十四年度台上字第五八號裁判要旨參照）。本件原審法院
    對於上訴人本件之起訴，其當事人之適格有無欠缺，漏未及於審查而認上訴人所
    提本件訴訟欠缺當事人適格，而為上訴人不利之判決，且不經言詞辯論，逕以判
    決駁回等情  已詳如前述。於此，已使當事人喪失第一審言詞辯論之審級利益，
    難謂其訴訟程序無重大瑕疵，且本件上訴人已具體表示，其已得其他全部繼承人
    之同意或不同意提起本件訴訟等語，並提出具體之證據以佐其說，復為被上訴人
    所明知（本審卷第一五九頁），則兩造既未合意由本院自為判決，是為維持審級
    制度，自有將本事件發回原審法院，即本院嘉義簡易庭更為裁判之必要，並不經
    言詞辯論為之。
五、據上論結，本件上訴為有理由，依民事訴訟法第四百三十六條之一第三項、第四
    百五十一條第一項前段、第四百五十三條，判決如主文。
中      華      民      國    九十二    年      十      月     二十     日
~B臺灣嘉義地方法院民事第一庭
~B    審判長法官  王漢章
~B    法      官  黃茂宏
~B    法      官  馮保郎
右為正本係照原本作成。
本判決不得上訴。
~B    書  記  官


司法院資訊處製作；財團法人民間司法改革基金會備份。
